【裁判字號】    89,上訴,1932
【裁判日期】    890906
【裁判案由】    偽造文書
【裁判全文】
臺灣高等法院臺中分院刑事判決                  八十九年度上訴字第一九三二號
    上  訴  人
    即  被  告  丁○○
    選任辯護人  陳武璋
右上訴人，因被告偽造文書案件，不服臺灣臺中地方法院八十八年度訴字第一０三四
號，中華民國八十九年九月六日第一審判決（起訴案號：臺灣臺中地方法院檢察署八
十七年度偵字第二三九七五號），提起上訴，本院判決如左：
    主  文
上訴駁回。
丁○○緩刑參年。
    事  實
一、丁○○明知大墩民主視聽股份有限公司（下稱大墩公司，民國八十六年六月六日
    申請更名為台昇民主視聽股份有限公司），於民國（下同）八十一年四月間籌設
    時，係由眾股東推舉賴茂州為第一任之董事長，何錦茂為總經理，而由丁○○任
    經理（檢察官及原審均誤為總經理），竟於八十一年四月間，在台中市某不詳地
    點，偽造丁○○當選大墩公司董事長之「大墩視聽公司董事會議事錄」，並委託
    不知情之會計師，於八十一年四月十三日向台灣省政府建設廳申請設立公司登記
    ，而行使上開偽造八十一年四月二日下午二時選任丁○○為董事長之不實會議紀
    錄，足以生損害於公司主管機關辦理公司登記之正確性，及信賴大墩公司登記之
    第三人。
二、案經丙○○訴由臺灣臺中地方法院檢察署檢察官偵查起訴。
    理  由
一、訊據上訴人即被告（下稱被告）丁○○，固坦承大墩公司確於八十一年四月間，
    以其為該公司之董事長，向台灣省政府建設廳辦理公司設立登記之事實，惟矢口
    否認有何行使偽造私文書之犯行，並辯稱其從未擔任大墩公司之董事長，亦非該
    公司總經理，何以登記其為董事長，非其所知悉，該公司登記應是已死亡之記帳
    人員王世臣所知悉而辦理，如有錯誤應由董事長賴茂州及總經理何錦茂負責。且
    大墩公司於成立之初乃不合法又無制度之公司，公司登記過程錯誤百出，公司作
    業程序亦不嚴謹，又大墩公司成立之目的在突破媒體之壟斷，經營過程中亦為虧
    損之公司，任何人擔任董事長只有責任、風險，並無利益，被告毫無犯罪之動機
    。告訴人丙○○告訴其甚多案件，均未成立，本件亦係濫告云云。惟查：
(一)上開犯罪事實，業據告訴人丙○○於偵查中、原審時指訴甚詳，並經證人王杰崇
    、何錦茂分別於偵查中及原審審理時結證屬實，復有台灣省政府建設廳第三科八
    十八年四月二十日建三寅字第三六二六八０號函附大墩公司之申請登記資料影本
    一份，及以被告為負責人之名義在台中巿第八信用合作社所開立之活期存款存摺
    、支票存款對帳簿等影本資料在卷可憑（參見偵查卷四十頁），事證至為明確。
    茲依大墩公司之董事即證人王杰森於偵查中結稱「丁○○都是做總經理，開會有
    人提過（做董事長），但沒有結論」、「（提示八十一年四月二日公司董事會議
    事錄，是否有議事錄記載之事項及丁○○任董事長？）當時因是違法的，所以都
    是大家聚在一起講一講，都委託總經理丁○○辦理登記事項。當時口頭有說讓賴
    茂州任董事長」、「（第一任董事長登記為丁○○你是否知道？）不知道」云云
    （參見偵查卷二五、二六頁），核與同為該公司之董事即證人何錦茂於原審結證
    稱「但選賴茂州為董事長，我是總經理」、「照理說應是我去辦理登記，但並非
    我去辦理的」、「丁○○當初應是業務經理」、「當天去開會所有股東均同意，
    但沒有投票，就自然的推舉賴茂洲為董事長」情節相符（參見原審卷五十頁），
    則該選任被告為董事長之董事會議事錄內容，既與告訴人所提證八之資料不符，
    亦與上開證人所證稱當時開會係選任賴茂州為董事長之結果相異，其後該大墩公
    司變更為台昇民主視聽股份有限公司之董事名單內，且有被告為董事股份之登載
    ，並參酌前揭以被告為負責人名義之存摺資料，及出具給會計師之委託書，足見
    被告對以其為董事長之申請登記，自應有所知悉，豈能諉稱不知情而卸責。況證
    人何錦茂於原審時且否認有上開申請登記之行為，而被告於偵查中及原審卻堅稱
    應係伊所申請登記（參見偵查卷五四頁，原審卷十三頁、五一頁），亦與常情有
    違，是被告辯稱該董事會議事錄非其所偽造，並委託不知情之會計師持以行使向
    主管機關辦理登記云云，顯難採信。
(二)又大墩公司既於八十一年四月間以被告為董事長，委託會計師依公司法之規定向
    主管機關申請公司之設立登記，有前開登記資料附卷可按，則大墩公司即屬合法
    成立之公司，至為明確，被告另辯稱大墩公司乃不合法之公司，其擔任董事長並
    無任何利益，絕無犯罪動機云云，礙難採取。且被告於原審就偵查卷四九頁「查
    核報告書」委託書印章之真正，並不否認，且供稱當時放在會計師處，其可委託
    大偉會計事務所，而不認識甲○○會計事務所等語在卷（參見原審卷四四頁），
    復於本院八十九年十一月二日調查時供稱該印章係王世臣所代刻，他負責辦公司
    登記，大家都有同意云云，卻於本院八十九年十二月五日辯論庭改稱該委託書之
    印章非其所有，前後所供明顯不符，參以被告於偵查中所具答辯狀意旨，及被告
    於偵查中第一次應訊所供「書類實在」、「我擔任一任董事長，就是第一屆」、
    「賴茂州為董事長無訛」等語（參見偵查卷三四，三八、三九頁），益見被告上
    開所辯其不知情，亦未委託會計師辦理申請登記云云，不足採取。又證人即甲○○會計師於本院八十九年十一月二十三日調查庭時證稱伊只係簽證，無法確認是
    否被告所委託，且未辦理本件申請登記云云，核與被告所辯該申請登記應係大偉
    之王世臣所辦理之情節相符，是該申請登記既非甲○○所辦理，該上開證詞自難
    為被告有利之認定。至被告何因要取得其為大墩公司董事長之身份，係屬另一問
    題，已無礙上開犯行之認定。再者，被告偽造前開大墩公司之董事會議事錄，並
    委由不知情之會計師持以辦理登記而行使該偽造之私文書，自足以生損害於公司
    主管機關辦理公司登記之正確性，及信賴大墩公司登記之第三人，故被告上開所
    辯，核係卸責之詞，均難採信，從而，本件事證明確，被告犯行洵堪認定。
二、核被告所為，係犯刑法第二百十六條、第二百十條之行使偽造私文書罪。被告利
    用不知情之會計師行使上開不實之私文書，為間接正犯。又被告偽造私文書後復
    持以行使，其偽造之低度行為應為行使之高度行為所吸收，不另論罪。原審經審
    理之結果，認被告罪證明確，因而適用刑法第二百十六條、第二百十條等規定，
    並審酌被告以不實之資料辦理公司登記，對於公司股東及社會交易秩序自有不良
    影響，及其犯罪之動機、目的、手段、品行、智識程度、所生危害及犯罪後之態
    度等一切情狀，量處被告有期徒刑三月，且說明後敘之刑法二百十四條之罪嫌，
    應屬不能證明，因而不另為其無罪之諭知，其認事用法經核尚無違誤，量刑亦屬
    允當，被告提起上訴，空口否認有上開犯行，自難採取，難認有理由，其上訴應
    予駁回。惟查，被告未曾受有期徒刑以上刑之宣告，此有被告之前科表在卷可稽
    （被告所涉原審八十八年易字第二六三號案件，經原審判決無罪，經上訴本院審
    理中），被告受此罪刑之宣告，應知警愓無虞再犯，本件犯行且非重大，本院認
    上開刑之宣告以暫不執行為當，一併諭知緩刑三年，用啟自新。又罰金罰鍰提高
    標準條例於八十二年二月五日修正公布該條例第二條、第四條，惟本件被告所犯
    刑法第二百十六條第二百十條之罪，其法定刑為五年以下有期徒刑，並不能易科
    罰金，自無該條例之新舊法比較問題，附此敘明。
三、公訴意旨另認：被告丁○○於八十一年四月間，在台中市委託不知情之會計師向
    台灣省政府建設廳申請設立公司登記時，行使偽造八十一年四月二日下午二時選
    任丁○○為董事長之不實會議紀錄等資料，使承辦之公務員將此不實事項登載於
    職務上掌管之公文書，足以生損害於信賴公司登記之第三人、前開公司及主管機
    關登記之正確性，涉有刑法第二百十四條之使公務員登載不實罪嫌云云，固非無
    見。但查：
(一)按刑法第二百十四條使公務員登載不實事項於公文書罪，須一經他人之聲明或申
    報，公務員即有登載之義務，並依其所為之聲明或申報予以登載，而屬不實事項
    者，始足構成。若其所為之聲明或申報，公務員尚須為實質之審查，以判斷其真
    實與否，始得為一定之記載者，即非本罪所稱之使公務員登載不實。次按，公司
    法第三百八十八條規定「主管機關對於公司登記之申請，認為有違反法令或不合
    法定程式者，應令其改正，非俟改正合法後，不予登記」，第四百十九條規定：
    「股份有限公司發起設立者，其董事、監察人於就任後十五日內，應將左列事項
    ，向主管機關申請為設立之登記：一公司章程。二股東名簿。三已發行之股份總
    額。四以現金以外之財產抵繳股款者，其姓名及其財產之種類、數量、價格或估
    價之標準及公司核給之股數。五應歸公司負擔之設立費用，及發起人得受報酬或
    特別利益之數額。六發行特別股者，其總額及每股金額。七繳足股款之證件。八
    董事、監察人名單，並註明其住所或居所。前項第四款、第五款所列事項，如有
    冒濫或虛偽者，主管機關應通知公司限期申復，經派員檢查後得裁減或責令補足
    。公司負責人違反第一項申請登記期限或第二項申復限期之規定時，各處新臺幣
    三千元以上一萬五千元以下罰鍰。其有妨礙檢查之行為者，各科新臺幣六萬元以
    下罰金。申請登記時為虛偽記載者，依刑法或特別刑法有關規定處罰」，是依上
    開規定觀之，向主管機關申請為股份有限公司設立之登記，其於申請設立登記時
    ，公司應收之股款是否確已繳足，主管機關應派員檢查，並得通知公司限期申復
    ，亦即須為實質之審查，以判斷其真實與否，而非僅依其申請或聲明即為一定登
    載之形式審查，則股份有限公司負責人以不實之資料申請設立登記，而使公務員
    將此不實事項予以登載，自無適用刑法第二百十四條論罪之餘地（參照最高法院
    八十九年度台非字第四六號、八十九年度台非字第八○號判決意旨）。
(二)本件公訴意旨認被告以不實之董事會議事錄，向台灣省政府建設廳申請大墩公司
    之設立登記，致使不知情之承辦人員將此不實事項登載於職務上所掌之公司設立
    登記文書中，亦涉有刑法第二百十四條之罪嫌部分，揆諸前開說明，被告此部分
    所為，並不構成使公務員登載不實之犯行，惟因公訴人認與前開論罪科刑部分具
    有牽連犯裁判上一罪關係，本院爰不另為其無罪之諭知。
據上論斷，應依刑事訴訟法第三百六十八條，刑法第七十四條第一款，判決如主文。
本案經檢察官乙○○到庭執行職務
中      華      民      國    八十九    年      十二      月    十九    日
                                臺灣高等法院臺中分院刑事第二庭
                                      審判長法  官  羅  禮  政
                                            法  官  陳  欣  安
                                            法  官  蔡  聰  明
右正本證明與原本無異。
如不服本判決應於收受送達後十日內向本院提出上訴書狀，其未敘述上訴之理由者並
得於提起上訴後十日內向本院補提理由書（均須按他造當事人之人數附繕本）。
                                            書記官    瑞  芳
中      華      民      國    八十九    年      十二      月    二十    日
附錄：
刑法第二百十六條：
行使第二百十條至第二百十五條之文書者，依偽造、變造文書或登載不實事項或使登
載不實事項之規定處斷。
刑法第二百十條：
偽造、變造私文書，足以生損害於公眾或他人者，處五年以下有期徒刑。
                                                                        Ｃ


司法院資訊處製作；財團法人民間司法改革基金會備份。
